【裁判字號】    97,訴,17
【裁判日期】    970229
【裁判案由】    塗銷抵押權登記
【裁判全文】
臺灣新竹地方法院民事判決                97年度訴字第17號
原      告  乙○○
被      告  甲○○
上列當事人間請求塗銷抵押權登記事件，本院於民國97年2月19
日辯論終結，判決如下：
    主      文
原告之訴駁回。
訴訟費用由原告負擔。
    事實及理由
一、原告主張：
(一)、原告於民國89年6月16日經法院拍賣取得坐落新竹縣湖口鄉
    ○○段1085地號（重測後分割增加湖口鄉○○段1085之1地
    號）之土地及新竹縣湖口鄉○○段312建號之房屋（下稱系
    爭房地），曾於89年10月12日設定本金最高限額新臺幣（下
    同）6,000,000元抵押權予被告，該抵押權到期日為96年10
    月4日，因原告現未欠被告任何款項，多次要求被告塗銷上
    開抵押權，被告均置之不理。
(二)、上開地號土地上本有被告之房屋，原告取得上開土地時，被
    告多次要求原告將被告房屋坐落之土地分割予其所有，鑑於
    法令限制無法分割，乃要求原告設定抵押權予被告擔保，原
    告一開始並不同意，惟被告每次帶不同的人來找原告，並表
    示要從臺北帶人下來，意思是要用黑道的力量處理，原告係
    遭被告強迫才簽下協議書，同意設定抵押權給被告，故原告
    請求被告塗銷抵押權，應有理由。
(三)、原告為此聲明：
、被告應將原告所有，坐落於新竹縣湖口鄉○○段1085、1085
    之1地號土地，應有部分均為1分之1，及其上建物即門牌號
    碼為新竹縣湖口鄉○○路454巷45弄7號、建號312號，應有
    部分為1分之1，經新竹縣新湖地政事務所於89年10月12日登
    記，權利人甲○○，所設定之本金最高限額6,000,000元之
    抵押權登記塗銷。
、訴訟費用由被告負擔。
二、被告則以：
(一)、兩造設定抵押權之地號新竹縣湖口鄉○○段1085地號，重測
    前為下北勢段下北勢小段891地號，原告於89年7月26日以拍
    賣取得所有權，拍賣前之土地所有權為訴外人林玉珠所有，
    原告與前土地所有權人係叔嫂關係，先予敘明。
(二)、原告起訴塗銷抵押權之新竹縣湖口鄉○○段1085地號，面積
    為2309.01平方公尺，早於74年間，訴外人謝林安、邱振龍
    、邱振鳳即因買賣而分別享有79坪、45坪及97.38坪之權益
    ，因當時法令無法分割，遂於新竹縣湖口鄉調解委員會成立
    調解。
(三)、原告提供土地同意設定抵押權予被告，係因農地無法分割，
    為使原告日後履行分割土地，乃設定抵押權，用以保障被告
    及訴外人謝林安等人於系爭房地拍賣前已發生土地轉移之權
    利，兩造為此並定有協議書為證，該份協議書是原告自願簽
    訂，找原告協議的人都是鄰居，被告並未找黑道人物出面處
    理。又依該協議書第5條規定，原告應於政府法令許可分割
    時，無條件配合辦理分割，益見抵押權之設定係為擔保原告
    履行分割土地債務而設，原告起訴謂現無積欠被告任何金錢
    ，請求塗銷抵押權登記，殊與事實不符，而上開土地既尚未
    分割，原告之債務並未履行，其請求塗銷抵押權，不應准許
    。
(四)、被告為此聲明：
、原告之訴駁回。
、訴訟費用由原告負擔。
三、本院之判斷：
(一)、原告主張兩造間並無債權債務關係，原告於89年6月16日經
    法院拍賣取得系爭房地後，被告以其在新竹縣湖口鄉○○段
    1085地號土地上建有房屋，多次要求原告將被告房屋坐落之
    土地分割予被告所有，復因政府法令限制尚無法分割，乃轉
    而要求原告設定抵押權，供原告日後履行分割土地之擔保，
    雙方遂於89年6月28日簽立協議書，由原告設定存續期間89
    年10月4日至96年10月4日，最高限額6,000,000元之抵押權
    予被告，現上開地號土地仍未分割等情，為被告所不爭執，
    並有被告提出之新竹縣湖口鄉調解委員會調解書、協議書、
    土地登記謄本各1份及本院依職權調取之系爭房地抵押權設
    定登記資料，有新竹縣新湖地政事務所96年11月7日新湖地
    登字第0960004826號函等件在卷可佐，堪信為事實。
(二)、按當事人主張有利於己之事實者，就其事實負有舉證責任；
    民事訴訟法第277條定有明文。又當事人主張其意思表示係
    因被詐欺或脅迫而為之者，應就其被詐欺或被脅迫之事實，
    負舉證責任，最高法院21年上字第2012號判例亦可參考。本
    件原告主張其遭被告脅迫簽訂上開協議書云云，然為被告否
    認，依上開說明，自應由原告就遭脅迫之事實負舉證責任，
    惟觀諸卷內證據，原告就此部分僅係空言主張，復表示並無
    其他證據資料提出（見本院97年2月19日言詞辯論筆錄），
    顯未舉證以實其說，參酌原告於本院審理時供稱：「對方的
    房子目前蓋的土地我同意以後分割的時候優先分割給他。」
    等語（見本院97年2月19日言詞辯論主張），核與協議書第
    五點：「俟政府法令設可分割時，甲方需無條件配合乙方辦
    理分割，費用由乙方各自負責。」之約定相符，如非原告自
    願簽立協議書，原告豈會一致同意被告分割土地之請求，是
    原告此部分主張，顯屬無稽。
(三)、按最高限額之抵押契約，係指所有人提供抵押物與債權人訂
    定在一定金額之限度內，擔保其自己或第三人現在已發生及
    將來可能發生之債權之抵押權設定契約而言，此種契約定有
    存續期間者，訂立契約之目的，顯在擔保存續期間內所發生
    之債權，凡在存續期間所發生之債權皆為抵押權效力所及，
    故除抵押權所擔保之債權業經全部清償而消滅，且因抵押權
    存續期間已滿，而無其他再發生可受抵押權擔保債權之可能
    時，抵押權始歸於消滅，是時債權人才負有塗銷之義務。查
    兩造簽立之協議書既明定：「今因雙方於上述標示土地前有
    糾紛，乙方（指被告及訴外人陳秀琴）為確保自身權益，甲
    方（指原告）亦認同乙方既有之權益，現經雙方協議后，訂
    定本協議書，內容如下：一、甲方同意乙方就本土地進行設
    定抵押權，甲○○設定金額為新臺幣陸佰萬元正．．．。五
    、俟政府法令設可分割時，甲方需無條件配合乙方辦理分割
    ，費用由乙方各自負責。．．．。」原告更謂：協議書所謂
    「確保自身權益」，係指被告要求土地可以分割時，要無條
    件分割給被告，現亦同意被告房子所占用之土地，日後於分
    割時會優先分割予被告等語（見本院97年2月19日言詞辯論
    主張），顯見原告提供設定抵押權予被告，係依協議書約定
    ，用以擔保被告日後無條件分得土地之權益，而上開土地並
    未分割，已如上述，原告履行分割土地之債務顯未消滅，被
    告自不負有塗銷抵押權之義務至明。
四、綜上，本件原告既未舉證遭脅迫簽訂協議書而設定上開抵押
    權之事實，其依協議書約定履行分割土地之債務亦尚未消滅
    ，則其主張被告塗銷上開抵押權部分，尚難准許，應予駁回
    。
五、本件事證已臻明確，兩造其餘攻擊防禦方法及舉證，經核與
    本件判決結果不生影響，爰不一一論述，併此敘明。
六、據上論結，本件原告之訴為無理由，依民事訴訟法第78條，
    判決如主文。
中    華    民    國    97    年    2    月    29     日
                  民事第一庭  法  官  林昌義
以上正本係照原本做成。
如對本判決上訴，須於判決送達後20日內向本院提出上訴狀。
中    華    民    國    97    年    2    月    29     日
                              書記官  馮玉玲


司法院資訊處製作；財團法人民間司法改革基金會備份。
